---
title: "Avaliação 1"
author: "Rafael Jordane de Souza Oliveira"
format: pdf
editor: visual
---

## Questão 5

Seja $X_1,...,X_n$ uma a.a.s. de tamanho $n$ de uma população de Bernoulli com probabilidade de sucesso $\theta$ (onde $0 < \theta < 1$) e seja $\hat{\theta}n = \frac{1}{n} \sum_{i=1}^n X_i$ um estimador para $\theta$.

### **a)** Mostrando que $\hat{\theta}n$ é não viesado para $\theta$ para todo $n \geq 1$

**Esperança de** $\hat{\theta}_n$

A esperança do estimador $\hat{\theta}_n$ é dada por:

$$
\mathbb{E}[\hat{\theta}_n] = \mathbb{E}\left[\frac{1}{n} \sum_{i=1}^n X_i\right]
$$

Pela linearidade da esperança, podemos escrever:

$$
\mathbb{E}[\hat{\theta}_n] = \frac{1}{n} \sum_{i=1}^n \mathbb{E}[X_i]
$$

Sendo a esperança de cada $X_i$ igual a $\theta$, temos:

$$
\mathbb{E}[\hat{\theta}_n] = \frac{1}{n} \sum_{i=1}^n \theta
$$

Como a soma possui $n$ termos iguais a $\theta$, obtemos:

$$
\mathbb{E}[\hat{\theta}_n] = \theta
$$

------------------------------------------------------------------------

**Viés de** $\hat{\theta}_n$

O viés de um estimador $\hat{\theta}_n$ é definido como:

$$
\text{Viés}(\hat{\theta}_n) = \mathbb{E}[\hat{\theta}_n] - \theta
$$

Substituindo $\mathbb{E}[\hat{\theta}_n]$ pela expressão obtida anteriormente:

$$
\text{Viés}(\hat{\theta}_n) = \theta - \theta = 0
$$

Portanto, o viés de $\hat{\theta}_n$ é zero, o que significa que $\hat{\theta}_n$ é um **estimador não-viesado** para $\theta$.

### **b) Mostrando que** $\hat{\theta}_n$ é consistente para $\theta$

**Encontrando a Variância de** $\hat{\theta}_n$:

$$
Var[\hat{\theta_n}]= Var[ \frac1n \sum_{i=1}^n X_i]
$$

$$
Var[\hat{\theta_n}]= \frac1{n^2} \sum_{i=1}^n Var[X_i]
$$

Sendo a Variância de cada $X_n$ a mesma e igual $Var[X] = \theta(1 - \theta)$ ao somarmos essa variância n vezes teremos:

$$
Var[\hat{\theta_n}]= \frac{ n\theta(1-\theta)}{n^2}
$$

$$
Var[\hat{\theta_n}]= \frac{ \theta(1-\theta)}{n}
$$

Para convergência em probabilidade de $\hat{\theta_n}$ em $\theta$ podemos aplicar o teorema de Chebyshev, para qualquer $\epsilon \geq 1$:

$$
P(|\hat{\theta}_n - \theta| \geq \epsilon) \leq \frac{\text{Var}(\hat{\theta}_n)}{\epsilon^2} = \frac{\theta(1-\theta)}{n\epsilon^2}.
$$

Quando $n$ cresce, $\frac{\theta(1-\theta)}{n\epsilon^2} \to 0$. Portanto:

$$
 \lim_{n \to \infty} P(|\hat{\theta}_n - \theta| \geq \epsilon) = 0.
$$

Logo, $\hat\theta_n$ converge em probabilidade para $\theta$ e portanto $\hat{\theta_n}$ é um estimador consistente para $\theta$.

###  c) Mostrando que $\hat\theta_n \aprox$

click the **Render** button a document will be generated that includes both content and the output of embedded code. You can embed code like this:

```{r}
1 + 1
```

You can add options to executable code like this

```{r}
#| echo: false
2 * 2
```

The `echo: false` option disables the printing of code (only output is displayed).
